【裁判字號】    89,上訴,908
【裁判日期】    890531
【裁判案由】    公共危險等
【裁判全文】
臺灣高等法院高雄分院刑事判決                    八十九年度上訴字第九八號
    上  訴  人  台灣高雄地方法院檢察署檢察官
    被      告  丁○○
                乙  ○
                丙○○
    共      同
    選任辯護人  蘇盈貴
右上訴人因被告等公共危險等案件，不服臺灣高雄地方法院八十八年度訴字第七六三
號中華民國八十九年五月三十一日第一審判決（起訴案號：臺灣高雄地方法院檢察署
八十七年度偵字第二０七二八號、第二六一一八號），提起上訴，本院判決如左：
      主  文
上訴駁回。
      理  由
一、公訴意旨略以：被告丁○○、乙○二人係夫妻關係，丁○○與丙○○均係高雄縣
    鳳山市○○路一五三號奇峰家具廣場有限公司（以下簡稱奇峰公司）合夥人兼實
    際負責人，三人共同基於意圖為自己不法所有之概括犯意，自八十七年四月起，
    明知該公司經營不善名下已無財產，竟共同以該公司名義向舒格蘭股份有限公司
    （以下簡稱舒格蘭公司）施行詐術，謊稱生意良好，需要許多傢具云云，而使告
    訴人信以為真，每次交付各種傢具、價金新台幣（下同）數千元至數萬元不等，
    共詐得傢具值五十一萬元，共同簽發台灣土地銀行五甲分行發票日分別為八十七
    年五月三十一日及六月十日，面額分別為十七萬八千六百五十四元、十一萬五千
    七百九十六元之支票各一張予告訴人以為搪塞，詎屆期因存款不足而退票。詎三
    人明知該公司經營不善已經倒閉，佯向太平產物保險股份有限公司（以下簡稱太
    平洋保險公司）投保一千二百萬元之火災保險，僅支付保險費六萬一千四百四十
    元，保險期間自八十七年二月七日至八十八年二月七日止，受益人及使用人為奇
    峰公司負責人丁○○，再共同於八十七年七月七日一時三十七分許（起訴書誤載
    為一日三十七分許），以汽油潑灑該家具店內，再點火燃燒，引起大火，消防人
    員抵達時已救援不及而全部燒燬。經鑑定為人為縱火，而未詐得保險金。經舒格
    蘭公司委由蔡錫欽、蔡錫坤、魏蕙沁等律師及高雄縣警察局鳳山分局分別訴請及
    移送偵辦，因認被告三人涉犯刑法第一百七十三條第一項放火罪嫌及第三百三十
    九條第一項詐欺取財罪嫌云云。
二、按犯罪事實應依證據認定之，無證據不得推定其犯罪事實；又不能證明被告犯罪
    ，應諭知無罪之判決，刑事訴訟法第一百五十四條、第三百零一條第一項定有明
    文。又認定不利於被告之事實，須依積極證據，苟積極證據不足為不利於被告事
    實之認定，即應為有利於被告之認定，更不必有何有利之證據，最高法院著有三
    十年上字第八一六號判例可參。次按刑法第三百三十九條第一項詐欺罪之成立，
    以意圖為自己或第三人不法所有，以詐術使人將本人或第三人之物交付為要件。
    所謂以詐術使人交付，必須被詐欺人因其詐術而陷於錯誤，若其所用方法，不能
    認為詐術，亦不致使人陷於錯誤，即不構成該罪，最高法院四十六年台上字第二
    六０號判例可資參照。至於債務人於債之關係成立後，如有未依債之本旨履行民
    事債務之情形，在一般社會經驗上可能之原因甚多，縱令是出於惡意不為履行，
    茍無足以證明其在債之關係發生時，自始即具有不法所有意圖之積極證據，亦僅
    能令負民事之遲延給付責任，依刑事訴訟法第一百五十四條之規定，尚不得據此
    債信違反之客觀事態，而推定債務人原有詐欺取財之犯意。
三、公訴人認被告三人涉有放火及詐欺取財之犯行，無非以右揭事實，業據告訴人舒
    格蘭公司指訴不移，並有出貨單影本十八紙，上開二張支票影本及退票理由單，
    律師催告函及火災原因調查報告書及現場照片可按，參以丁○○、乙○於深夜二
    十三時三十分關閉該傢具行熄燈離去，隨即發生以汽油潑灑之縱火情況及被告三
    人投保鉅額火險且負債累累已經倒閉，有明顯之縱火動機等情，為其論據。訊據
    被告丁○○、乙○、丙○○均堅決否認有右揭犯行。被告丁○○辯稱：奇峰傢俱
    公司大約在八十年間就與舒格蘭公司有生意往來，購買數量因已無資料，所以不
    太清楚，但我們經營不善時，有請律師要舒格蘭公司呈報明細表，但他們一直沒
    報，也未跟我們聯繫，而開債權人會議時，也未到場；至於奇峰公司發生火災之
    事，因當時我甲在家裡睡覺，根本不知道為何原因起火，而公司向太平保險公司
    投保是在八十年就開始，當時是投保三千六百萬金額，六年期滿後，經過保險公
    司評估後，改為投保一千二百萬元，我們並沒有放火燒傢俱店來詐領保險金等語
    。被告乙○辯稱：奇峰公司的業務我沒有參與；至於奇峰公司發生火災之事，當
    時我不在現場，並不清楚；公司委託律師通知債權人在八十七年七月六日要用貨
    品代物清償債務，我於當天下午一點多時，到公司去開門讓債權人進去，有律師
    事務所兩位助理在現場主持，我在附近檳榔攤等，約兩點多我就回家了，到十點
    多時，助理打電話告訴我說現場代物清償工作已經處理完畢，叫我去關燈，約十
    一點二十分左右，我去關完燈就隨即離開了。翌日上午一時多起火時，我人在家
    裡睡覺，並不知道是如何起火的，我並無放火要詐領保險金等語。被告丙○○辯
    稱：奇峰公司發生火災當天，我人在國外，根本不知道起火之事。至於公司欠告
    訴人舒格蘭公司貨款之事，並非有意向告訴人詐欺，因為奇峰公司跟舒格蘭公司
    交易往來已有七、八年之久，除了本案所欠價金之外，之前之價金均有如期給付
    ，而後來因為公司經營不善週轉困難才會欠其價金，而我於八十七年六月二十日
    至七月十三日間均在國外，這段期間是丁○○跟各債權人去洽談解決債務之事的
    ，我並不清楚等語。
四、經查：
（一）奇峰公司以所存之貨品及生財器具等清償債務，委由義展律師事務所通知已申
      報債權之各債權人，於八十七年七月六日至七月十日每日下午一時至六時，至
      高雄縣鳳山市○○路一五三號奇峰家具廣場有限公司，取回分配物，而於七月
      六日當天係由義展律師事務所之許雅芬律師及職員彭開英至現場處理，被告乙
      ○亦於當天下午一時許到奇峰公司，惟因恐遭債權人施暴力，其均在附近之檳
      榔攤等候，而未進入公司廣場，另被告丁○○、丙○○並未至現場；而許雅芬
      律師及彭開英一直處理至約下午十一點十五分離開時，當場並無被告三人等情
      ，業據證人許雅芬律師於原審中及彭開英於原審及本院審理時分別證述甚詳（
      原審卷第一一八頁背面至一二二頁，本院卷八十九年八月十八日訊問筆錄）；
      又被告乙○供稱當天下午二時多，伊就先回家，到晚上約十點多，律師事務所
      人員有打電話告訴伊說已處理完畢，叫伊回店裡去關燈等語，亦據證人許雅芬
      律師於原審中證稱其於回家途中確有與乙○通電話無誤。綜上，已可證七月六
      日晚上十一點多時，僅有被告乙○最後到過上開火災處所，另被告丙○○及丁
      ○○當天並無到場，應可認定。而上開場所之火災發生時間為八十七年七月七
      日凌晨一時三十七分許，當時被告丁○○、乙○均在其家裡，經由友人洪光甫
      以電話通知聯絡始知渠等所經營之奇峰公司發生火災，被告丁○○、乙○慌忙
      自其家中出門欲至現場處理善後時，恰遇鄰居李秋香亦出門倒垃圾等情，業據
      證人洪光甫、李秋香證述在卷，並有火災原因調查報告書一份在卷可憑。亦可
      見被告乙○辯稱其於七月六日晚上約十一時二十分許，在奇峰傢俱場關完電燈
      後即行回家等語，尚非虛偽。另查被告丙○○自八十七年六月二十日起至同年
      七月十三日止均不在國內一情，亦有內政部警政署入出境管理局八十八年十二
      月二十三日（八八）境信昌字第八八四七三號函附卷可稽，是被告三人於火災
      發生時，均未在火災發生現場即奇峰公司之現在地，已甚明確。
（二）高雄縣警察局消防隊火災調查報告書對起火原因研判固認為：本案在依據現場
      勘查人員於現場採證後，送內政部消防署鑑定後發現該處證物有油漬現象反應
      ，現場二個起火點有明顯不連貫情形發生，故以人為因素所造成火災之可能性
      較大，此有火災調查報告書、火災現場勘查紀錄及原因、現場照片二十八張等
      在卷可稽。然火災發生前一天被告丁○○、丙○○均未到過現場，已如前述；
      而被告乙○雖於前晚到過現場且係最後離去之人，但其離去時距火災發生時已
      約隔二小時之久，而依常情推斷，果真是遭人為以油漬物品縱火，於放置火苗
      後應係極短暫時間即行燃燒，是以尚不能以被告乙○係最後離開現場，而臆測
      其有放火行為。何況，據證人彭開英證稱：火災前一天伊在奇峰公司現場處理
      以所存之貨品及生財器具等清償債務時，現場人很多很亂，有債權人在罵被告
      丁○○等語（本院八十九年八月十八日訊問筆錄），可見債權人對被被告丙○
      ○及丁○○等倒債，顯然心甚不甘，則在如此情況之下，以及深夜十一時多至
      翌日一時三十七分止之夜闌人靜時刻，縱使公司有人為縱火情事，是否係外人
      所為，亦不能完全排除；公訴意旨遽以認定被告丁○○、乙○於深夜二十三時
      三十分許關閉該傢俱行熄燈離去時，隨即以汽油潑灑之縱火情況，應僅屬臆斷
      ，尚嫌無據。
（三）奇峰公司固曾於八十七年間，向太平產物保險股份有限公司投保保險金額為一
      千二百萬元、保險期間為八十七年二月七日起至八十八年二月七日止之火災保
      險，此有太平保險公司火災保險單一紙在卷可查。惟證人劉雲雄、何順光即太
      平洋保險公司職員於原審法院及本院審理時均結證稱：奇峰公司自七十九年起
      至八十六年間，曾投保七年期之火災保險，保險金額為三千五百萬元，而於八
      十六、八十七年間二次續保時，其保險金額各為一千二百萬元，故奇峰公司在
      伊公司之投保記錄有三張保單等語，是奇峰公司向太平保險公司之投保記錄已
      長達約九年之久。另奇峰公司於八十七年間，因經濟不景氣，財務狀況瀕臨破
      產之境，無法繼續經營，因而函請各債權人於八十七年六月八日起至同年月十
      二日止申報債權，以利債權額統計暨分配之進行，於該期間內總計申報債權金
      額為一千一百餘萬元，惟奇峰公司該時現存之貨物價值約六百五十餘萬元等情
      ，有律師函二紙附卷可考，是以被告三人於八十七年向太平保險公司投保之最
      高保險金額為一千二百萬元，與八十七年六月八日起至同年月十二日止各債權
      人向奇峰公司所申報之債權總額為一千一百餘萬元相抵，已所剩無幾，基此，
      公訴人認定被告三人因投保巨額火險且負債累累已經倒閉，顯有明顯之縱火動
      機云云，亦屬揣測，尚難據此作為被告等縱火詐財之證據。
（四）被告丙○○及丁○○所經營之奇峰公司，與告訴人舒格蘭公司已有五、六年之
      多次買賣家具交易往來，而被告公司均有付款之事實，為告訴人所不爭執，足
      認奇峰公司與告訴人公司間有長期之商業往來，且雙方互有相當之信賴關係。
      又經原審法院向台灣土地銀行五甲分行函查奇峰公司使用被告丁○○帳戶之八
      十六年七月起至八十八年四月止之支票往來情形，被告公司自八十七年四月一
      日起至同年五月三十一日止，多次所存入之現金逾被告公司向告訴人公司訂貨
      之總貨款，且被告公司因存款不足經高雄市票據交換所列為拒絕往來戶之時間
      為八十七年六月十九日，有該銀行八十八年五月十四日五甲字第八八００一七
      三號函附支票存款戶往來明細表在卷可參，是被告公司自八十七年四月一日起
      至同年五月三十一日止，向告訴人公司陸續購買家具之時，尚非無資力清償。
      又當事人間依一般社會經驗，原須承擔具有信用風險之遠期票據交易，對事後
      票據不獲支付之結果，尤屬可得預見之不利益，要無債務人施用詐術而陷於錯
      誤可言。執此，告訴人不得僅以其所持有以被告丁○○、丙○○為名義簽發之
      遠期支票不獲兌現，此債務不履行之客觀結果，遽以推測被告三人於交易之初
      ，即存有詐欺取財之主觀犯意。
五、此外，本院復查無其他積極證據足資佐證認被告三人有公訴人所指訴之犯行，其
    等之犯罪即屬不能證明。
六、原審因認被告丁○○、乙○、陳宇彬等三人之犯罪尚屬不能證明，而均諭知無罪
    之判決，並無不合；檢察官上訴意旨仍執陳詞指摘原判決不當，請求撤銷改判為
    無理由，應予駁回。
據上論結，應依刑事訴訟法第三百六十八條，判決如主文。
本案經檢察官朱文彬到庭執行職務。
中    華    民    國     八十九     年      十        月     三十一     日
                              臺灣高等法院高雄分院刑事第一庭
                                  審判長法官  翁慶珍
                                        法官  周賢銳
                                        法官  李春昌
右甲本證明與原本無異。
如不服本判決，應於判決送達後十日內向本院提出上訴狀，其未述理由者並應於提
出上訴狀後十日內向本院補提理由書（應附繕本)。
                                      書記官  林明威
中    華    民    國     八十九     年      十一      月     二         日
                                                                        Ｂ


司法院資訊處製作；財團法人民間司法改革基金會備份。
